【裁判字號】    99,消債更,207
【裁判日期】    990630
【裁判案由】    聲請更生程序
【裁判全文】
臺灣高雄地方法院民事裁定           99年度消債更字第207號
聲  請  人
即 債務 人  甲○○
上列當事人因消費者債務清理事件聲請更生，本院裁定如下：
    主  文
聲請駁回。
聲請費用由聲請人負擔。
    理  由
一、聲請意旨略以：伊因積欠台灣土地銀行股份有限公司（下稱
    台灣土地銀行）等債權人計新台幣（下同）1,796,890 元（
    含屏東縣好茶儲蓄社之債務326,500 元），於民國95年6 月
    14日依金融主管機關協調成立之中華民國銀行公會會員辦理
    消費金融案件無擔保債務協商機制，與債權人達成分期還款
    協議，同意自95年7 月起、分100 期、利率3.72% 、每月繳
    納15,176元方式償還（下稱系爭協商），並依協議內容繳款
    至96年12月止。惟伊於協商時任職新光人壽保險股份有限公
    司（下稱新光人壽公司），每月薪資73,529元；嗣於97年間
    因受金融風暴及不景氣影響，業績一落千丈，年所得僅464,
    838 元，平均每月為38,737元，且現每月收入僅有24,300元
    ，尚需償還未列入協商之日盛銀行股份有限公司（下稱日盛
    銀行）每月3,000 元、臺灣新光銀行股份有限公司（下稱新
    光銀行）每月1,500 元及屏東縣好茶儲蓄社每月7,510 元，
    計12,010元，扣除生活必要費用11,309元及扶養費11,000元
    後，已不足支付系爭協商款，終無力繳納而毀諾，爰依法聲
    請准允更生等語。
二、按債務人與金融機構協商成立者，不得聲請更生或清算，但
    因不可歸責於己之事由，致履行顯有重大困難者，不在此限
    ；消費者債務清理條例（下稱消債條例）第151 條第5 項定
    有明文。衡諸債之關係，係以當事人間之信賴關係為基礎，
    為社會經濟組織之重要支柱，故當事人於以法律行為追求自
    己之利益之際，亦應顧及對方之利益，並考量債權債務在社
    會上之作用，本於誠實及信用之原則，行使債權及履行債務
    ，是對於已陷入經濟上困境之消費者，若任其於惡性循環之
    債務窘境中自生自滅，將衍生嚴重之社會問題，難以維持安
    定之社會經濟秩序，故為兼顧債權人、債務人雙方之利益，
    對陷於經濟上困境之消費者，乃允其於消債條例施行後，得
    選擇以重建型之更生程序或清算型之清算程序清理其債務，
    藉以妥適調整債務人與債權人及其他利害關係人間之權利義
    務關係，保障債權人獲得公平受償，並謀求消費者經濟生活
    之重建復甦機會。惟對於已與金融機構協商成立，或於本條
    例施行前，已依金融主管機關協調成立之中華民國銀行公會
    會員辦理消費金融案件無擔保債務協商機制與金融機構成立
    協商之債務人，若非因不可歸責於己之事由，致履行顯有重
    大困難，僅係為圖謀減免債務，而不為債務之履行，自有違
    債權契約為誠信契約之本旨，故依消債條例第151 條第6 項
    準用同條第5 項前段之規定，不得聲請更生或清算，始能避
    免肇致道德危險。又按聲請更生或清算不合程式或不備其他
    要件者，法院應以裁定駁回之，但其情形可以補正者，法院
    應定期間先命補正，消債條例第8條 亦有明文規定。
三、經查：
  (一)聲請人積欠台灣土地銀行等債權人計1,796,890 元債務（含
    屏東縣好茶儲蓄社之債務326,500 元），前於95年6 月14日
    依金融主管機關協調成立之中華民國銀行公會會員辦理消費
    金融案件無擔保債務協商機制與債權人達成分期還款協議，
    同意自95年7 月起、分100 期、利率3.72% 、每月繳納15,1
    76元方式償還，而聲請人僅繳款至97年1 月止，即未再依協
    議繼續履行分期償還等情，有聲請人提出之債權人清冊1 份
    、財團法人金融聯合徵信中心當事人綜合信用報告1 份、協
    議書1 份（詳卷第11至13頁、第37至52頁、第54至56頁）等
    附卷可稽。
  (二)查，聲請人於95、97年度所得分別為888,749 元、479,357
    元，有95、97年度各類所得資料清單各1 紙（詳卷第18頁、
    第20頁）可按，換算平均每月收入分別為74,062元（888749
    元÷12個月＝74062.41【元以下四捨五入】）、39,946元（
    479357元÷12個月＝39946.41【元以下四捨五入】），則聲
    請人毀諾時每月收入為39,946元。依內政部社會司97年度高
    雄市每人每月之最低生活標準10,991元，認聲請人每月之生
    活必要費用以10,991元為合理。且參酌97年度每人免稅額77
    ,000元計算每人每月基本生活所需約6,500 元，聲請人依法
    與其配偶李國生扶養未成年子女李謙怡、李謙榮，有戶籍謄
    本1 份（詳卷第34、35頁）可考，是聲請人每月支出扶養費
    計6,500 元（6500×2 ÷2 ＝6500）；逾此範圍，難認係必
    要費用。又聲請人主張每月另須償還日盛銀行3,000 元，新
    光銀行1,500 元，屏東縣好茶儲蓄社每月7,510 元等語；然
    查，聲請人自96年10月16日起，即無清償日盛銀行之紀錄，
    有日盛銀行存摺（詳卷第106 頁）在卷可考，亦未附具新光
    銀行之還款紀錄；且屏東縣好茶儲蓄社每月還款金額應為5,
    262 元，而非7,510 元，有借據及逾期貸款名單（詳卷第10
    1 、102 頁）在卷可憑；依此，應認聲請人僅有清償好茶儲
    蓄社每月5,262 元。據上，聲請人每月收入扣除必要生活費
    用、扶養費及償還款後，尚有餘款17,193元（00000 00000
    0 0000000002＝17193 ）可供清償債務。是尚難認聲請人
    所達成之協商條件有何逾越聲請人還款能力之情事存在。
  (三)又查，自系爭協商時起迄今，聲請人均任職新光人壽公司，
    有勞工保險被保險人投保資料表1 紙（詳卷第183 、184 頁
    ）可考。再者，雖自97年間起，聲請人收入有減少之情事，
    惟聲請人於毀諾時收入狀況，並非不能負擔系爭協商款項，
    ；是聲請人主張因收入減少之不可歸責事由，無力繳納系爭
    協商款云云，即屬無據。準上，本件既無情事變更，聲請人
    亦無重大履行困難之處，倘參諸聲請人復有固定收入之履行
    能力，則其縱有履行不便，亦得經由個別債權銀行協商程序
    以求適當履債，堪認債務人尚乏不可歸責於己致履行顯有重
    大困難之情形可言。
四、綜上所述，本件聲請人聲請更生，既無法立證其確於與金融
    機關達成系爭協商後，有不可歸責於己之事由，且依系爭協
    商條件履行亦非顯有重大困難，應屬聲請更生之要件不備，
    又無從補正，依首揭條文之意旨，自應駁回其更生之聲請。
五、爰依消費者債務清理條例第8 條、第151 條第5 項、第15條
    ，民事訴訟法第78條，裁定如主文。
中    華    民    國    99    年    6     月    30    日
                  民事第五庭  法  官  洪榮家
上為正本係照原本作成
如不服本裁定，應於裁定送達後10日內，以書狀向本院提出抗告
，並繳納抗告費新臺幣1千元
中    華    民    國    99    年    6     月    30    日
                              書記官  胡美儀

司法院資訊處製作；財團法人民間司法改革基金會備份。
